臺灣高等法院刑事判決
109年度侵上訴字第138號
上  訴  人  臺灣新竹地方檢察署檢察官
被      告  吳誌祥



指定辯護人  本院公設辯護人  王永炫
上列上訴人因被告妨害性自主案件，不服臺灣新竹地方法院108
年度侵訴字第36號，中華民國109年3月17日第一審判決（起訴案
號：臺灣新竹地方檢察署108年度偵字第4243號），提起上訴，
本院判決如下：
    主  文
上訴駁回。
    理  由
一、公訴意旨略以：被告乙○○（原名：吳宜桓）於民國108年1月
    6日（起訴書誤載為7日）透過友人丙○○邀約告訴人甲 （代
    號BF000-A108016號，以下簡稱甲 ，真實姓名、年籍詳卷）
    一同吃飯、唱歌，而認識丙○○之同事甲 ，待甲 在新竹市北
    大路錢櫃KTV包廂內酒醉後，竟基於乘機與甲 性交之犯意，
    假藉欲載送已酒醉之甲 返家休息為由，駕駛甲 母親名下之
    車牌號碼0000-00號自用小客車，將已失去意識之甲 ，載至
    新竹市○○路000號薇閣汽車旅館210號房，於翌（7）日凌晨4
    時許，違反甲 之意願，以其生殖器官插入已酒醉昏睡而無
    力反抗之甲 陰道內，予以性侵害得逞。迨甲 於同日凌晨5
    時許酒醒後，發現其全身赤裸、身體黏膩且下體疼痛，而被
    告則全裸躺於其側邊，始發現其遭性侵害，乃於倉皇穿著衣
    物後駕車逃離現場；旋於同日上午7時起，陸續以LINE通訊
    軟體通知並質問丙○○相關過程及討論避孕事宜；延至108年3
    月25日甲 始鼓起勇氣報警循線查知上情，因認被告涉犯刑
    法第225條第1項之乘機性交罪嫌。
二、按犯罪事實之認定，係據以確定具體的刑罰權之基礎，自須
    經嚴格之證明，故其所憑之證據不僅應具有證據能力，且須
    經合法之調查程序，否則即不得作為有罪認定之依據。倘法
    院審理之結果，認為不能證明被告犯罪，而為無罪之諭知，
    即無前揭第154條第2項所謂「應依證據認定」之犯罪事實之
    存在；因此，同法第308條前段規定，無罪之判決書只須記
    載主文及理由，而其理由之論敘，僅須與卷存證據資料相符
    ，且與經驗法則、論理法則無違即可，所使用之證據亦不以
    具有證據能力者為限，即使不具證據能力之傳聞證據，亦非
    不得資為彈劾證據使用。故無罪之判決書，就傳聞證據是否
    例外具有證據能力，本無須於理由內論敘說明（最高法院10
    0年度台上字第2980號判決意旨參照）。查被告乙○○被訴上
    開罪嫌，經本院認定犯罪不能證明而為無罪諭知，依前開說
    明，毋庸論述所援引有關證據之證據能力。
三、按犯罪事實應依證據認定之，無證據不得認定犯罪事實；不
    能證明被告犯罪者，應諭知無罪之判決，刑事訴訟法第154
    條第2項、第301條第1項分別定有明文。認定不利於被告之
    事實，須依積極證據，苟積極證據不足為不利於被告事實之
    認定時，即應為有利於被告之認定，更不必有何有利之證據
    ；認定犯罪事實所憑之證據，雖不以直接證據為限，間接證
    據亦包括在內，然而無論直接或間接證據，其為訴訟上之證
    明，須於通常一般之人均不致有所懷疑，而得確信其為真實
    之程度者，始得據為有罪之認定，倘其證明尚未達到此一程
    度，而有合理之懷疑存在時，事實審法院復已就其心證上理
    由予以闡述，敘明其如何無從為有罪之確信，因而為無罪之
    判決，尚不得任意指為違法，最高法院30年上字第816 號、
    76年台上字第4986號判例可參。次按性侵害犯罪態樣複雜多
    端，且大多數係在無第三人在場之隱密處所發生，若被告否
    認犯罪，被害人之指證，往往成為最重要之直接證據。事實
    審法院為發現真實，以維護被告之正當利益，對於被害人指
    證是否可信，自應詳加調查，必其指證確與事實相符，而無
    重大瑕疵者，始得採為論罪之依據（最高法院100年度台上
    字第1819號判決意旨參照）。是以，被害人之證述若有瑕疵
    ，復無適合之補強證據足以擔保其指證、陳述之真實性，而
    無法究明，則被害人單方面之指述即難採為認定犯罪事實之
    依據。而所謂補強證據，則指除該陳述本身之外，其他足以
    證明犯罪事實確具有相當程度真實性之證據而言，且該必要
    之補強證據，須與構成犯罪事實具有關聯性，非僅增強被害
    人指訴內容之憑信性（最高法院102年度台上字第4323號判
    決意旨參照）。
四、公訴人認被告涉有乘機性交犯行，係以被告於警詢及偵查中
    之供述、告訴人甲 於警詢及偵查中之指述、指認犯罪嫌疑
    人紀錄表、薇閣汽車旅館旅客登記表、甲 受理疑似性侵害
    事件驗傷診斷書各1份、被告之身體特徵照片4張、告訴人與
    丙○○之LINE通訊軟體對話紀錄、被告與丙○○之LINE通訊軟體
    對話紀錄、告訴人與被告之LINE通訊軟體對話紀錄各1份為
    其主要論據。訊據被告固坦認於前揭時地，與告訴人為性交
    行為，惟堅決否認有乘機性交犯行，辯稱：在錢櫃KTV喝完
    酒後，伊跟甲 、丙○○一起開甲 的車離開，伊開車先載丙○○
    返回其住處，再載甲 去中正路的薇閣車旅館，並發生性行
    為，甲 一直是清醒的，後來是甲 自己開車回家。由於伊開
    車進去薇閣汽車旅館的時候，有把甲 的車撞壞了，這件事
    情過了大概快兩個月，中間有談論修車費如何賠
    償，伊認為是伊中間有拖延賠償的時間，所以甲 才會事後
    告伊等語。辯護人則為被告辯護稱：告訴人雖指述遭被告乘
    機性交，然依據告訴人回家後立即傳送簡訊予被告告知其到
    家了等內容，殊難想像告訴人受侵害後仍能為如此緩和之回
    覆，況依卷附證據，均無法證明告訴人當時已酒醉達不能或
    不知抗拒之狀況，足認被告所辯為真實可採。本案實係因被
    告事後未依約賠償才引發本訴訟，請為無罪諭知等語。
五、經查
　㈠被告於108年1月6日，透過友人丙○○邀約告訴人一同吃飯，並
    於同日晚間10時許，與其他友人至新竹市北大路錢櫃KTV包
    廂內唱歌、喝酒。嗣於翌（7）日凌晨2、3時許，被告駕駛
    甲 母親所有之車牌號碼0000-00號自小客車，搭載丙○○及告
    訴人，先送丙○○返家後，被告與告訴人於當日凌晨3時4分許
    ，同車至新竹市○○路000號薇閣汽車旅館210號房，被告以其
    生殖器進入告訴人陰道內而為性交行為，告訴人於同日凌晨
    6時許，自行駕車返家等情，業據證人即告訴人甲 於警詢、
    偵查及原審審理時證述明確（108年度偵字第4243號〈下稱偵
    查卷〉第7至9頁、第58至59頁、原審卷第143至174頁），且
    為被告於警詢、偵查及審理中所不否認，並有指認犯罪嫌疑
    人紀錄表1份（偵查卷第10頁）、告訴人與被告間之通訊軟
    體LINE對話紀錄（偵查卷第12至14頁）、108年1月7日車號0
    000-00號之薇閣汽車旅館住（休）宿登記資料（偵查卷第18
    頁）；被告之身體特徵照片4幀（偵查卷第26至27頁）、告
    訴人手機畫面翻拍照片2幀（偵查卷第56頁）、108年1月4日
    至同年1月8日間告訴人與丙○○間之通訊軟體LINE對話紀錄共
    15則（偵查卷第61至65頁）、108年1月7日被告與丙○○間之
    通訊軟體LINE對話紀錄共3則（偵查卷第66頁）、告訴人之1
    08年4月25日受理疑似性侵害事件驗傷診斷書（附於偵查卷
    末證物袋）、錢櫃企業股份有限公司於108年12月12日出具
    之錢（總）字第108032號函檢附108年1月7日之簽帳單及消
    費紀錄1份（原審卷第297至301頁）附卷可憑，此部分事實
    ，首堪認定。
  ㈡證人甲 於警詢中證稱：被告先開車載伊同事回家，後來就載
    伊到薇閣汽車旅館，伊怎麼下車，衣服怎麼被脫掉都沒有印
    象，伊酒醒後就趕快自己開車離開，過程怎樣伊都不記得，
    但伊確定被告有性侵伊，伊應該有喝到十分醉，記憶只剩下
    要離開錢櫃之前跟伊酒醒後等語（偵查卷第8頁），於偵查
    中證稱：伊不知道是如何離開KTV的，伊後面都沒有意識了
    ，有意識的時候是伊從薇閣房間醒來，醒來發現伊全裸，伊
    就趕緊把衣服穿起來，開車離開等語（偵查卷第58頁），於
    原審審理中證稱：伊不記得離開包廂的狀況，也沒有印象有
    到薇閣汽車旅館，伊醒來時兩個人都沒有穿衣服，躺在薇閣
    床上，伊就趕快穿衣服，開著車回家等語（原審卷一第148
    至150頁），告訴人雖一致證述其與被告於薇閣汽車旅館內
    為性交行為時，係處於無意識狀態，然此僅告訴人之單一指
    述，仍須有其他補強證據以實其真實性。
  ㈢告訴人108年1月7日案發後返家，與被告之LINE訊息內容如下
    ：
    告訴人於上午6時34秒發送「到家了～」
    被告於上午6時35分回覆「這麼快」
    告訴人於上午6時41分發送「單然」、「不然我就死定了」
    被告於上午6時41分回覆「快休息」
    告訴人於上午6時42分發送「嗯好  你也是」
    被告於上午6時42分回覆「愛你喔」
    雙方於上午7時15分、16分以LINE電話通話各1次
　　告訴人於中午12：06傳送頸部遭種草莓之照片，並詢問「這
　　是怎麼回事？」
　　被告於中午12時7分回覆「我親的」
　　告訴人於中午12時8分發送「你要把我害死」　　　　　　
    此有告訴人與被告間之通訊軟體LINE對話紀錄1份（偵查卷
    第13頁）在卷可參，另告訴人於同日與丙○○之LINE訊息內容
    如下：
　　告訴人於中午12時7分傳送「我死定了」及頸部遭種草莓之
    照片
　　丙○○於中午12時10分回覆「這是什麼 哪來的 誰種這麼大顆
    啊 如果彭發現就說是我吧 說我喝醉酒亂咬你 不然怎麼辦 
    穿高領的衣服遮起來嗎  哈哈哈太瘋狂了吧」
　　告訴人於中午12時11分傳送「我們昨天有幹嘛 我覺得他這
    樣很不好 我覺得很對不起彭 好煩」
　　此有告訴人與丙○○間之通訊軟體LINE對話紀錄1份（偵查卷
    第62頁）在卷可佐。告訴人於原審審理中雖證稱：伊傳送「
    到家了～」等對話訊息給被告，是要跟他講車子的事等語（
    原審卷一第159頁），然此與告訴人當日與被告之LINE對話
    中，未提及修車一事不符，難認可採。而綜合上揭對話內容
    ，顯示告訴人於案發後返回家中，不僅主動傳送訊息予被告
    告知其已到家，對於被告表示愛意之話語未予反駁，雙方氣
    氛融洽，嗣後亦僅向被告及友人丙○○抱怨被告在其頸部種草
    莓，可能遭告訴人男友知悉其與被告有為性交行為一事，始
    終未指責或提及被告有利用告訴人酒醉意識不清而乘機性交
    此一重大事項，此實與一般遭受性侵害者於案發後縱未指責
    對方犯行，然亦不至於與對方融洽聯繫之反應有悖。加以告
    訴人就其於事發後未立即追究被告刑事責任，至108年3月25
    日始報警處理之原因，於偵查及原審審理中證稱：伊怕被男
    朋友發現，只想掩蓋這件事，且當時伊被丙○○說服了，她叫
    伊算了；一直到108年3月18、19日伊男朋友彭舜昌發現伊和
    丙○○對話紀錄後，他很生氣，伊才去報案等語在卷（偵查卷
    第58至59頁、原審卷一第161頁），然依告訴人與丙○○間上
    開對話，僅討論如何不讓告訴人男友知悉告訴人與被告有為
    性交行為，告訴人未表示遭被告乘機性交，丙○○亦未說服告
    訴人不提出告訴，況告訴人縱擔心提出告訴，將使其男友知
    悉此事，仍無礙告訴人於對話中向丙○○表明其係因酒醉遭性
    侵害之事實，然卻始終未提及，且告訴人與彭舜昌係於107
    年12月30日至108年2月8日間交往，彭舜昌不知悉告訴人有
    遭乘機性侵等情，業據證人彭舜昌於偵查中證述明確（偵查
    卷第79頁），而與告訴人證述於案發後2月餘始前往報警處
    理之原因不符。綜上，告訴人於案發後之反應，已悖於常情
    ，所指述遲至108年3月25日始報警處理之原因，亦不可採信
    ，則其指述有遭乘機性交，是否屬實，尚非無疑。
　㈣丙○○於108年1月7日12時13分許，傳送「我只知道你們都很醉」、於同日12時28分傳送「你昨天真的很醉不是我在說真的很醉」等對話訊息予告訴人，此有告訴人與丙○○間之通訊軟體LINE對話紀錄1份附卷可佐（偵查卷第62頁、第63頁），丙○○雖一再表示當時告訴人「很醉」，然被告與告訴人為性行為時，丙○○並未在場，無從知悉當時告訴人當時酒醉狀態，況其所謂「很醉」是否指已達不能或不知抗拒之狀態，亦有疑義，嗣經原審及本院多次傳訊、拘提證人丙○○均未到庭，故無從丙○○傳送之對話訊息，佐證告訴人前揭指述之真實性。
　㈤證人柯振宇於原審審理中固證稱：伊大約在晚上9點、10點到達錢櫃，甲 已經在場，當天是伊第一次見到被告及甲 ；伊過去時，甲 就好像有點醉了，被告跟甲 就很親密，他們兩人是坐在一起，就是比好朋友還好朋友，當時伊第一次看到他們，就以為他們是男女朋友；伊看甲 也差不多快醉了；伊過去時，甲 就喝得差不多了，就是有點暈暈的，剛開始還可以跟甲 聊天，因為當時甲 還有跟伊聊伊兒子的事情，是到後面差不多要離開時甲 就有點醉了，就是眼睛瞇瞇，要從裡面去上廁所就有點快倒了、快倒了；伊等要離開時，甲 已經有點要人家攙扶，但甲 的朋友也還在；甲 應該有點醉了，應該是沒有辦法說話，伊等沒有理她，下去後車子來了，就各走各的；甲 應該還沒有到不省人事的程度，因為她當時還可以站著等語（原審卷一第249至251頁、第253至254頁、第264頁），並有證人柯振宇手機中之108年1月6日通訊軟體LINE對話照片1張在卷可按（原審卷一第273頁）。依證人柯振宇證述，其於108年1月6日晚上9點、10點到達錢櫃KTV時，告訴人「就好像有點醉了」，惟告訴人於原審審理中證稱：被告於108年1月6日晚間11時55分傳1個圖案給伊，那時伊與被告加好友，當時伊的意識是清楚等語（原審卷一第155頁），可見告訴人酒醉與否、意識是否清楚，各人主觀判斷標準不一，且依證人柯振宇之證述，告訴人於離開錢櫃KTV時，縱有酒醉之態，尚可經旁人攙扶而站立，未達不省人事之程度，佐以告訴人於警詢中證稱：離開錢櫃時，伊說要找代駕，被告堅持他可以開車，要載伊等回家等語（偵查卷第8頁），另於偵查中證稱：伊記得當時車上還有丙○○，因為丙○○下車關門時，伊有醒過來等語（偵查卷第59頁），另觀以告訴人於108年1月7日案發後與丙○○間之LINE訊息對話內容（偵查卷第62至63頁），告訴人提及前往薇閣汽車旅館之話題，並於中午12時14分發送「他堅持要帶我去」、「然後我想說算了  把他丟那我自己回家」等語，可見告訴人對於離開錢櫃時原本要找代駕、丙○○先下車等節，記憶清晰，甚至對於前往薇閣汽車旅館之事，並非不知情，亦有想到「然後我想說算了  把他丟那我自己回家」之權宜之計或盤算，顯示告訴人與前往薇閣汽車旅館時尚非達酒醉致無意識之程度，故難依證人柯振宇上開證詞，佐證告訴人於案發時已處於因酒醉而不能或不知抗拒之狀態。
六、綜上，依公訴人所舉之證據，僅能證明被告於上揭時間、地
    點有與告訴人為性交行為，然就被告是否利用告訴人酒醉而
    不能或不知抗拒之機會對其為乘機性交犯行，僅有告訴人之
    單一指述，尚未達於通常一般之人均不致有所懷疑，而得確
    信其為真實之程度，無從形成被告有罪之確信。此外，復查
    無其他積極證據足認被告確有公訴意旨所指之乘機性交犯行
    ，應認不能證明犯罪，自應為無罪之諭知，以昭審慎。原審
    亦同此認定，為被告無罪之諭知，核無違法不當。
七、駁回上訴之理由
  ㈠檢察官上訴意旨略以：告訴人固於事發後上午6時34分起，與
    被告以通訊軟體LINE發送數則訊息，並有2次通話紀錄，但
    自對話內容可見，均為被告向告訴人表達好感，而告訴人僅
    為禮貌性回應，但原審判決以此即認被告所辯告訴人於離開
    KTV時，應無意識不清，並在意識清醒的狀況下與被告為性
    行為等情，顯有速斷。況告訴人連繫過程中，曾詢問被告當
    日凌晨是否與其為性交行為，益徵告訴人對於究與被告發生
    何事，並無認知。次查，證人丙○○雖未到庭作證，但當日與
    被告及告訴人一同至KTV聚會之人，尚有到庭作證之柯振宇
    ，其證稱告訴人離開KTV時已經需要人攙扶，並且沒辦法說
    話，且要離開之前告訴人就已經很醉，其友人一直在旁照顧
    等語，足認告訴人於離開KTV時，已無法自主行動，自已達
    不能或不知抗拒之程度。自告訴人與丙○○之LINE對話內容可
    見，告訴人對於當晚發生之事，並不清楚，原審判決忽視證
    人柯振宇之證述內容，僅以丙○○並未到庭遽認無法判斷告訴
    人於事發時之意識狀況為由，判決被告無罪，認事用法顯有
    違誤。
　㈡經查，1.被告於上揭時地，利用告訴人酒醉無意識之機會對
    其為乘機性交犯行一節，固據告訴人於警詢、偵查及原審審
    理中證述明確，然告訴人於108年1月7日案發後與被告LINE
    對話內容，顯示告訴人主動傳送已到家之訊息予被告，並對
    被告表示愛意之話語未予反駁，倘告訴人有遭被告乘機性侵
    害之情，實難以想像告訴人於案發後有為此檢察官所稱「禮
    貌性回應」之必要與可能。而告訴人於案發後之反應與常情
    有違，且所指遲至案發後2月餘始前往報警處理之原因，亦
    不可採信，則其指述遭被告乘機性交一節，是否屬實，已非
    無疑。2.證人柯振宇於原審審理中雖證稱告訴人離開KTV時
    需要他人攙扶，已經很醉等語，然此為證人柯振宇之主觀認
    定，參以告訴人對於其離開錢櫃時原本要找代駕、丙○○先下
    車等節，於警詢及偵查中證述明確，另對於前往薇閣汽車旅
    館一事，亦有想到「然後我想說算了  把他丟那我自己回家
    」之權宜之計或盤算，顯示告訴人當時尚無因酒醉致無意識
    之程度，故難依證人柯振宇之證詞證明告訴人於案發時已處
    於因酒醉而不能或不知抗拒之狀態。3.告訴人與丙○○於LINE
    對話紀錄中，告訴人固提及「我問他 他說內 完蛋 我要去
    買藥」等語，並傳送其詢問被告之LINE對話截圖（偵查卷第
    63頁、第64頁），似顯示告訴人不清楚被告有無內部射精之
    性交細節，然衡以告訴人於案發前已有飲酒，其因此遺忘雙
    方性交之部分細節，尚與常情無違，自無從據以認定告訴人
    於案發時確實處於酒醉而不能或不知抗拒之程度，而為被告
    不利之認定。綜上，檢察官執前詞，提起上訴，難認有理由
    ，應予駁回。
據上論斷，應依刑事訴訟法第368條，判決如主文。
本案經檢察官林佳穎提起公訴，檢察官孫立婷提起上訴，檢察官
李叔芬到庭執行職務。
中　　華　　民　　國　　109 　年　　11　　月　　12　　日
                    刑事第九庭  審判長法　官  潘翠雪
                                      法　官  曾德水
                                      法　官  俞秀美
以上正本證明與原本無異。
檢察官如不服本判決，應於收受送達後20日內向本院提出上訴書
狀，惟須受刑事妥速審判法第9條限制。其未敘述上訴之理由者
，並得於提起上訴後20日內向本院補提理由書(均須按他造當事
人之人數附繕本)「切勿逕送上級法院」。
刑事妥速審判法第9條：
除前條情形外，第二審法院維持第一審所為無罪判決，提起上訴
之理由，以下列事項為限：
一、判決所適用之法令牴觸憲法。
二、判決違背司法院解釋。
三、判決違背判例。
刑事訴訟法第 377 條至第 379 條、第 393 條第 1 款之規定，
於前項案件之審理，不適用之。
                                      書記官  謝崴瀚
中　　華　　民　　國　　109 　年　　11　　月　　16　　日